【裁判字號】    90,台上,2724
【裁判日期】    900503
【裁判案由】    偽造文書等罪
【裁判全文】
最高法院刑事判決                                九十年度台上字第二七二四號
    上訴人  乙○○
            丙○○
            甲○○
右上訴人等因偽造文書等罪案件，不服台灣高等法院中華民國八十八年三月四日第二
審判決（八十七年度上訴字第四五○七號，起訴案號：台灣板橋地方法院檢察署八十
六年度偵字第一四七六六、二三二○三號），提起上訴，本院判決如左：
    主  文
上訴駁回。
    理  由
一行使偽造私文書部分：
按刑事訴訟法第三百七十七條規定，上訴於第三審法院，非以判決違背法令為理由不
得為之。是提起第三審上訴，應以原判決違背法令為理由，係屬法定要件。如果上訴
理由狀並未依據卷內訴訟資料，具體指摘原判決不適用何種法則或如何適用不當，或
所指摘原判決違法情事，顯與法律規定得為第三審上訴理由之違法情形，不相符合時
，均應認其上訴為違背法律上之程式，予以駁回。本件上訴人乙○○上訴意旨略稱：
依協議書所載，證人石啟明有返還新台幣（下同）九百萬元及給付利潤五百萬元予債
主即上訴人丙○○之義務，是其否認該協議書之效力，係企圖達到賴債之目的，故其
偵查中不利於乙○○之證詞，自非可採。另證人張運才律師於偵查中之證詞，亦與其
於一審審理中之供述不符，是其於偵查中不利於乙○○之證詞，與事實不符，且乙○
○於原審中曾具狀請求傳訊張運才查明上情，原審未予傳訊，亦未說明其理由，其判
決自屬違背法令云云。另上訴人丙○○上訴意旨則略稱：張運才於第一審、原審訊問
時均稱，其有在乙○○與石啟明借款九百萬元之協議書上蓋章見證，因其有事不能久
等，故先蓋章，是丙○○應無此項犯罪可言，退步言，縱依張運才、石啟明於偵查中
之所言，其等所為證詞皆指係乙○○蓋用張運才印章，亦與丙○○無涉，原判決所稱
丙○○與乙○○有犯意聯絡，要無實證，自應諭知無罪判決，乃原判決仍論處丙○○
罪刑，自有證據上理由矛盾之違法。又石啟明乃協議書之當事人，張運才之印章，若
遭盜用，則其為被害人，其二人自不可能迴護丙○○，原判決竟以其等嗣後所證係迴
護之詞，而不予採信，亦有採證違法之嫌云云。
惟查：(一)原判決就此部分維持第一審均論處乙○○、丙○○以共同行使偽造私文書，
足以生損害於他人罪刑之判決，駁回乙○○、丙○○在第二審之本部分上訴，係以乙
○○、丙○○於民國八十六年五月間，在台北縣土城市○○路七十之二號一樓中山律
師事務所，借款九百萬元予建商石啟明興建房屋週轉使用，雙方於簽訂借貸協議書之
際，乙○○、丙○○二人竟基於偽造文書之犯意聯絡，利用丙○○保管律師張運才印
章機會，盜用張運才印章，蓋於該借貸協議書上之見證人欄處，意以律師張運才為契
約見證人後，將協議書交予石啟明以為行使，足生損害於張運才及石啟明等事實，業
據石啟明於偵查中供稱：該協議契約實際上不是張運才律師見證，是乙○○拿章蓋的
等語，張運才於偵查中亦陳稱：此份契約之事，是事後丙○○才跟伊提，伊沒和石啟
明見過面，契約上的章可能是之前伊與丙○○、乙○○合開律師事務所時刻的，之後
伊已很生氣地要回印章等語，並有協議書一紙在卷可稽。並以雖證人張運才於第一審
及原審審理中暨證人石啟明於第一審審理中均翻異前供，皆改稱：並無上述情事云云
，但張運才為執業律師，其對檢察官之訊問當無誤解檢察官意思之可能，亦皆與其等
在偵查中所供不符，顯係迴護之詞，均不足採，為其所憑之證據及認定之理由。而以
乙○○、丙○○俱否認犯罪，乙○○辯稱：伊不知有石啟明九百萬元借貸協議書之事
云云；丙○○辯稱：該借貸協議書上之見證人張運才律師印文，乃張運才本人親自所
蓋云云，乃卸責之詞，不可採信，於理由詳加說明及指駁。經核所為論，均與卷內
證據資料相符，從形式上觀察，並無認定事實不依證據或有何採證違背經驗法則、論
理法則等違法情形存在。(二)原審已於八十七年十一月二十六日審理時，再度傳喚證人
張運才到庭調查，有該次審判筆錄在卷可證（見原審卷第六十一頁），且原判決復已
於理由中說明證人張運才於第一審、原審翻異前詞之證詞不足採之理由（見原判決第
六頁最後一行以下），乙○○上訴意旨指：原審未依其請求傳訊張運才，復未說明其
理由，原判決違背法令云云，並非依據卷內資料執為指摘，自非適法。(三)事實之認定
及證據取捨，乃事實審法院之職權，而原判決對事實之認定及證據之取捨，並不違背
經驗法則與論理法則，已如前述，丙○○上訴意旨任意指為違法，亦非合法上訴第三
審之理由。(四)至於其餘之爭辯，則屬單純事實之爭執，亦非適法之第三審上訴理由。
乙○○、丙○○此部分上訴意旨，徒憑己見，就原判決已說明事項或屬原審採證認事
職權之適法行使，任意指摘為違法，顯與法律規定得為第三審上訴理由之違法情形，
不相適合。其本部分上訴違背法律上之程式，應予駁回。
二意圖漁利包攬他人訴訟為常業及違反律師法第四十八條罪行部分：
按刑事訴訟法第三百七十六條所列各罪之案件，經第二審判決者，不得上訴於第三審
法院，此觀該法條之規定甚明。上訴人乙○○、甲○○所犯未取得律師資格，對外包
攬訴訟牟利部分，原判決係以所犯為刑法第一百五十七條第二項之意圖漁利包攬他人
訴訟為常業及律師法第四十八條之罪，且二罪名間有牽連犯關係，應從一重即刑法第
一百五十七條第二項之罪處斷。查該罪名係屬刑事訴訟法第三百七十六條第一款之案
件。依首開說明，既經第二審判決，自不得上訴於第三審法院，乙○○、甲○○竟復
對本部分提起上訴，顯為法所不許，應併予駁回。再刑法第五十五條規定「犯一罪而
其方法或結果之行為犯他罪名者」，學說上稱為牽連犯，係指行為者意念中祇欲犯某
罪，而其實施犯罪之方法，或其實施犯罪之結果，觸犯行為人目的行為以外之其他罪
名而言。依此，本件乙○○所犯意圖漁利包攬他人訴訟為常業及行使偽造私文書二罪
名間，應無方法結果之牽連犯關係，原判決認乙○○所犯上開二罪行間，犯意各別，
罪名不同，應予分論併罰，並無不合，乙○○上訴意旨謂其所犯上開二罪間有牽連犯
之裁判上一罪關係，自得併就本部分提起第三審上訴云云，自有未洽，附此明。
據上論結，應依刑事訴訟法第三百九十五條前段，判決如主文。
中      華      民      國     九十     年      五      月      三      日
                              最高法院刑事第十一庭
                                  審判長法官  陳  炳  煌
                                        法官  陳  正  庸
                                        法官  楊  商  江
                                        法官  陳  世  雄
                                        法官  吳  信  銘
      右正本證明與原本無異
                                              書  記  官
中      華      民      國     九十     年      五      月      十      日


司法院資訊處製作；財團法人民間司法改革基金會備份。
